【裁判字號】    98,訴,150
【裁判日期】    980825
【裁判案由】    拆屋還地等
【裁判全文】
臺灣苗栗地方法院民事判決             98年度訴字第150號
  原      告  丁○○
                          8巷.
  訴訟代理人  李震華律師
  被      告  乙○○
                          號
  訴訟代理人  甲○○
  參  加  人  丙○○○
上列當事人間請求拆屋還地等事件，經本院於民國98年8 月13日
言詞辯論終結，判決如下：
    主  文
被告應自民國九十七年四月二日起至返還如複丈成果圖所示之48
8 、486-2 地號所示A 、B 面積各四平方公尺之土地止，按年給
付原告新台幣壹萬貳仟參佰伍拾伍元。
原告其餘之訴駁回。
訴訟費用由被告負擔百分之五十，餘由原告負擔。
本判決第一項部分得為假執行。
    事實及理由
一、本件原告起訴主張：坐落苗栗縣頭份鎮○○段○○段488 地
    號、同段486-2 地號土地（下稱系爭土地）為原告所有。被
    告於民國97年2-3 月間向參加人丙○○○購買系爭土地相鄰
    之房屋即門牌號碼苗栗縣頭份鎮○○里○○鄰○○路76號（下
    稱系爭房屋），丙○○○告知原告系爭房屋有占用系爭土地
    各四平方公尺，其占有面積即如附件複丈成果圖（下稱附圖
    ）所示之面積，原告自得依民法第767 條，訴請被告拆除現
    仍無權占有部分之房屋，並將該部分土地返還原告。又被告
    既係無權占有原告之前開部分土地面積合計為8 平方公尺土
    地，則原告自得依不當得利及侵權行為法律關係，請求被告
    給付相當於租金之不當得利損害金，爰依土地法第97、105
    條規定，按系爭土地97年申報地價之年息10％，占有期間自
    97 年04 月2 日起至返還系爭土地止，依照申報地價則為每
    平方公尺6,967.2 、23,920元計算，請求被告自取得即占用
    土地開始按年給付原告12,355元。爰聲明：(1)被告應將土地
    複丈成果圖所示488 、486-2 地號土地面積各4 平方公尺土
    地之地上建築物拆除、騰空，並將前開土地返還原告。(2)被
    告應自民國97年4 月2 日起至返還如附圖所示之488 、486-
    2 地號A 、B 面積各4 平方公尺之土地止，按年給付原告新
    台幣12,355元。
二、被告則辯稱：請不要拆屋，已經請求參加人丙○○○處理，
    且黃仁聲代書亦告知會由丙○○○購買後無償過戶給本人，
    但最後均未處理。又系爭房屋使用執照為68年12月31日，原
    告與參加人丙○○○是親戚關係，應早已知悉系爭房屋有占
    用系爭土地之事實，現在訴請拆屋還地是否有消滅時效之適
    用？又本人房屋價值高於要拆除之8 平方公尺，是否有權利
    濫用之適用？被告有誠心解決問題，已經撤回刑事詐欺之告
    訴，並對於解決紛爭衍生之問題致歉，願意出價購買，希望
    原告願意出售。並聲明：請將原告之訴駁回。
三、原告主張被告系爭房屋占用系爭土地之事實，為兩造所不爭
    執，並有系爭土地之土地登記謄本、系爭房屋之建物登記謄
    本、勘驗筆錄及照片、複丈成果圖、存證信函附卷可稽，均
    堪信為真實。又被告所有系爭房屋確已占用系爭土地各4 平
    方公尺之土地乙節，業經本院囑託苗栗縣頭份鎮地政事務所
    派員實地測量屬實，並有土地複丈成果圖附卷可稽此外，被
    告對於其無占有系爭土地各4 平方公尺土地之合法權源，亦
    從不爭執，則原告主張被告係無權占有如複丈成果圖所示A
    、B 面積各4 平方公尺土地，堪認屬實。
四、按權利之行使，不得違反公共利益，或以損害他人為主要目
    的，民法第條第148 項第1 項定有明文。又權利之行使，是
    否以損害他人為主要目的，應就權利人因行使權利可得之利
    益，與他人及國家社會因其行使權利所受之損失，比較衡量
    定之，倘其行使權利所得之利益極少，而他人及國家社會所
    受之損失甚大者，非不得視為以損害他人為主要目的，此乃
    權利社會化之基本內涵所必然之解釋（最高法院71年台上字
    第737 號判例參照）。本件因被告於97年4 月2 日取得系爭
    房屋，依照原告之陳述，該地段買賣每坪市價約25-30 萬元
    ，系爭房屋之土地以第一層面積計算，價值約為977.5 萬元
    - 1,173 萬元（129.38平方公尺0.3025＝39.1坪，土地價
    值約39.1坪25-30 萬元＝977.5 萬元- 1173萬元），被告
    亦自承花費一千多萬購買系爭房地。依照建物謄本所載，系
    爭房屋為一至四層之鋼筋混凝土加強磚造，被告占用系爭土
    地之房屋均為房屋之主體結構所在，如要拆除，必須1 至4
    層樓均拆除，合計要拆除32平方公尺（8x4 ＝32平方公尺）
    ，且破壞建築物之主體，足見原告訴請拆除占有系爭土地之
    面積則僅有系爭房屋前後各4 平方公尺，面積甚微，而被告
    則須拆除1 至4 樓合計32平方公尺，依照系爭房屋屬鋼筋混
    凝土加強磚造，屋齡亦已老舊，如強欲拆除該32平方公尺主
    體結構，確有可能對房屋結構產生安全上之疑慮，此對被告
    之影響恐甚巨大。換言之，原告請求拆屋占用土地部分所獲
    得之利益既甚微小，卻可能造成被告財產上之巨大損失，依
    上開判例之意旨，原告此部分之請求，顯屬民法第148 條權
    利濫用之行為。亦即原告訴請拆屋還地即訴之聲明第一項部
    分，不應准許。至於被告抗辯本件罹於消滅時效部分，然查
    原告與參加人丙○○○縱屬親戚關係，並不表示原告必定知
    道前屋主參加人丙○○○建築房屋有占用系爭土地，除此之
    外，被告就未再舉證或提供調查方法供本院查證，因此被告
    之抗辯因未舉證以實其說，故難採信。
五、按依不當得利之法則請求返還不當得利，以無法律上之原因
    而受利益，致他人受有損害為其要件，故其得請求返還之範
    圍，應以對方所受之利益為度，非以請求人所受損害若干為
    準，無權佔有他人土地，可能獲得相當於租金之利益為社會
    通常之觀念（最高法院61年度台上字第1695號判例參照）。
    次按城市建物基地之租金，以不超過土地及建築物申報總價
    額年息10％為限，土地法第97條第1 項、第105 條定有明文
    。又土地法第97條第1 項規定所謂之土地價額，係指法定地
    價而言，土地法施行法第25條定有明文，而依土地法第14 8
    條規定，法定地價係指土地所有權人依土地法所申報之地價
    。查系爭土地雖分屬「田（488 地號）、建（486-2 地號）
    」地（本院卷第8 、9 頁），周圍有衛生所、汽車站，與頭
    份鎮○○道路中華路垂直相交，屬市區建物，生活機能良好
    等情，業經本院履勘屬實，並經兩造所自認，均堪信為真實
    。惟經審酌附圖488 、486-2 部分土地面積各為4 平方公尺
    ，甚微，但均為系爭房屋主體結構占用地，使用價值甚大，
    故認以原告主張以系爭土地申報地價年息10％計算相當於租
    金之不當得利為適當。並以系爭房屋取得發生日期97年4 月
    2 日計算，被告並不爭執，堪屬適當。如以此期間計算，則
    原告因被告無權占有系爭土地所得請求相當於租金之每年不
    當得利應為12,355元（計算式：申報地價每平方公尺6967.2
    元×占有面積4 平方公尺×10％＝2,787 元（地號486-2）
    ，23920 元×占有面積4 平方公尺×10％＝9,568 元，2,
    787 ＋9,568 元＝12,355元），故原告此部分之請求，自屬
    有據，應准所請。
六、本件判第1 項命被告給付之金額未逾500,000 元，依民事訴
    訟法第389 條第1 項第5 款規定，本院應依職權宣告假執行
    。
七、本件事證已臻明確，兩造其餘主張陳述及所提之證據，均毋
    庸再予審酌，附此敘明。
據上論結，本件原告之訴，為一部有理由，一部無理由，爰依民
事訴訟法第79條、第389 條第1 項第5 款，判決如主文。
中    華    民    國    98    年    8     月    25    日
                  民事庭  法  官    張珈禎
以上正本係照原本作成
如對本判決上訴，須於判決送達後20日內向本院提出上訴狀
                          書記官    李曉君
中    華    民    國    98    年    8     月    25    日


司法院資訊處製作；財團法人民間司法改革基金會備份。
